【裁判字號】    89,台上,2804
【裁判日期】    890518
【裁判案由】    妨害性自主
【裁判全文】
最高法院刑事判決                              八十九年度台上字第二八○四號
    上  訴  人  甲○○
    選任辯護人  金
右上訴人因妨害性自主案件，不服台灣高等法院中華民國八十九年一月二十八日第二
審判決（八十八年度上訴字第四五八七號，起訴案號：台灣桃園地方法院檢察署八十
八年度偵字第五八二九號），提起上訴，本院判決如左：
    主  文
原判決撤銷，發回台灣高等法院。
    理  由
本件原判決認定上訴人甲○○於民國七十五年間，在聖潔會擔任牧師期間，因對女信
徒實施「性輔導」而認其不適任，遂自組基督教門徒教會，歷經遷徙，現設於桃園縣
中壢市○○路二巷一一八號，並自任為該教會之牧師。詎其竟基於概括之犯意，連續
利用其神職人員之身分，於Ａ１（姓名、年籍等資料均詳卷）等女性信徒進入教會成
為小組成員時，即令信徒填具門徒小組公約，要求每一成員須完全順服牧師、師母及
小組長，樂於接受操練，並完成所規定之作業，坦誠的交通及分享，並保守小組員的
秘密，以箝制入會的信徒，並於教會中，設立四階段之門徒造就課程，將訓練課程與
「性輔導」結合，先在教會以關懷、傳經之方法，取得女性教友之信任，繼而在教會
中向少不經事之女性教友，宣導外表、身材、性反應之敏感、進入性高潮之遲緩等，
係日後交友、婚姻中性生活成敗之主要因素等似是而非之觀念，假以進行「輔導」之
名，進而在造就課程中之第一階段或第二階段，上訴人則在其位於桃園縣中壢市○○
路二巷一○四弄十號住處房內，將門上鎖，窗簾拉下，令女小組員脫光衣服供其觀看
，上訴人並乘勢以手撫摸女信徒之乳房及下體，漸而以手指插入該女信徒之陰道中，
或擁抱該組員，吸吮其乳房等，於第三階段課程中，更以團體方式進行，要求所有上
課之成員均脫光衣服，要求渠等自慰或互相愛撫，上訴人則在旁觀賞或以手撫摸、以
舌舔等，對女性教友實施親吻、摟抱、按摩胸部、撫摸陰部等滿足其個人不堪之色慾
之猥褻行為。而參與該教會之Ａ１等女性信徒係基於原判決事實欄第一項內(一)、(二)、
(三)、(四)所載因素而無法抗拒甲○○之猥褻行為。嗣於八十七年二月間，因Ａ１在教會
中有教授課程之故，上訴人即要求Ａ１每星期五須至其房中預備課程，並趁此機會，
基於概括犯意，連續於八十七年三月十三日、三月二十七日、四月十日、五月八日、
五月十五日，利用上述之因素致使Ａ１之心理上無法抗拒，而違反Ａ１意願之方法，
屢要求Ａ１為其口交，且將其手指插入Ａ１之陰道，並吸吮Ａ１之乳頭，而對於Ａ１
為上開猥褻之行為。事後直至八十七年八月間因一位初進門徒教會之女信徒拒絕接受
「性輔導」，而該名女信徒之夫知悉此事甚為震怒並深入追查，始讓上訴人對於女信
徒秘密進行「性輔導」之事件曝光，上訴人雖於「性輔導」之事件曝光後向教會男性
教友諉稱將不再進行「性輔導」及其僅係坐在旁邊觀看什麼均沒做云云，然於Ａ１等
女性教友聚會時則又稱「性輔導」將繼續進行，而Ａ１屢經思索，認上訴人不僅毫無
悔意及公然說謊，且其行為顯係侵害渠等女性信徒之性暴力行為，同時為防止其他之
女性信徒再受害，始於八十七年十一月七日對上訴人提出告訴。又於八十八年三月二
十五日本案檢察官偵查中，未滿十六歲之少女Ａ２（姓名、年籍等資料均詳卷）之母
鍾○○始得知Ａ２於八十六年上半年間，上訴人亦以上揭方法要Ａ２於聚會完畢後，
須坐在其腿上，令其擁抱，並稱Ａ２太嚴肅，以手撫摸Ａ２胸部之方法，猥褻Ａ２等
情。因而維持第一審依刑法第二條第一項前段規定比較新舊法適用最有利於上訴人之
修正後刑法第二百二十四條第一項、第二百二十七條第四項論處上訴人連續對於女子
以違反其意願之方法而為猥褻罪刑（並於刑之執行前令入相當處所施以強制治療）之
判決，駁回上訴人在第二審之上訴。固非無見。
惟查：一、有罪判決書之事實一欄，為判斷其適用法令當否之準據，法院應將依職權
認定與論罪科刑有關之事實，翔實記載，然後於理由內逐一說明其憑以認定之證據，
並使事實認定與理由說明，互相適合，方為合法。倘事實認定與理由說明，不相一致
，或事實與理由欄內之記載，前後齟齬，按諸刑事訴訟法第三百七十九條第十四款後
段規定，均屬判決理由矛盾之當然違背法令。刑法第二百二十七條第四項（修正前第
二百二十七條第二項）之罪，僅係依被害人年齡之不同而為處罰之規定，並不包括強
制猥褻之情形在內。依原判決事實所認定上訴人係利用如原判決事實欄第一項內(一)、
(二)、(三)、(四)所載因素，致使被害人Ａ１心理上無法抗拒而對其為猥褻之行為，復以「
上揭方法」要被害人Ａ２於聚會完畢後，須坐在其腿上，令其擁抱，並稱Ａ２太嚴肅
，以手撫摸Ａ２胸部之方法，猥褻Ａ２等情，似認上訴人對於Ａ２亦係利用其對於Ａ
１之相同強制方法，致使Ａ２心理上無法抗拒而對其為猥褻之行為。乃原審維持第一
審判決，就上訴人對Ａ２之猥褻行為部分，經比較新舊法後竟依修正後刑法第二百二
十七條第四項之猥褻幼女罪論處，且其判決事實之認定與理由說明不相一致，自有判
決適用法則不當及理由矛盾之違法。二、當事人聲請調查之證據，若於待證之事實確
有重要關係，又非不易調查或不能調查者，則為明瞭案情起見，自應盡職權能事，踐
行調查之程序；倘認無調查之必要，亦應以裁定駁回其聲請，或於判決內說明其無調
查必要之理由，否則即難謂無應於審判期日調查證據而未予調查之違法。上訴人之原
審選任辯護人羅美棋律師於原審審理中，於八十八年十二月二十七日具狀指稱Ａ２曾
主動打電話給上訴人之妻唐陳碧琦，澄清上訴人並無被訴之事實，請求傳訊當時為Ａ
２撥電話之證人葉桂玲及與Ａ２對話錄音之證人陳書梅，另於同年月二十八日具狀請
求傳訊證人陳碧琦、陳碧瑜、葉桂玲、黃景諒、黃桂萍、廖子瑜、賀宜欣、蕭美慧、
楊瓊姝、于珍華、陳月娟、彭秀琴等人，以證明上訴人開設之教會設有女傳教人、小
組長，組員遇生活上之困擾，通常與小組長討論，無法解決，才請傳教人及牧師協助
及輔導，如由牧師輔導均有傳教人及小組長在場，絕無私下對女子有猥褻行為云云，
核其請求查證之事項與上訴人被訴犯行之認定，非無重要關係，且已載明各該證人之
傳喚地址，並非不易調查或不能調查，原審僅傳喚其中證人陳書梅、葉桂玲、陳月娟
、楊瓊姝等四人到庭作證，而就其餘證人部分未以裁定駁回其聲請，又未於判決理由
內說明其何以無調查必要，對於到庭之證人葉桂玲復未就上開請求調查之事項予以詰
問查證，自難認無調查職責未盡及判決理由不備之違誤。三、原判決事實欄第一項先
載稱上訴人於「七十五年間」連續利用其神職人員之身分，使參與該教會之Ａ１等女
性信徒因上開因素無法抗拒而對其為猥褻行為，嗣則記載其對於被害人Ａ１、Ａ２之
犯罪時間分別為八十七年三月十三日、三月二十七日、四月十日、五月八日、五月十
五日及八十六年上半年間等情，其事實欄對於犯罪時間之記載前後矛盾，不無違誤。
四、按「送達於監獄或看守所之人，應囑託該監所長官為之」，刑事訴訟法第五十六
條第二項定有明文。卷查原審於八十九年一月十日下午經受命法官訊問上訴人後，在
該法院逕將訂於同年月二十一日上午九時三十分之審理期日傳票送達於上訴人簽收，
已與法律規定之送達程序不合；且依卷附審理單所載，審判長法官係於同年一月十一
日始在決定審理期日之審理單上蓋章交辦，有原審卷內送達證書及該審理單可稽（原
審卷並無頁次可循），原審竟於審判長法官在審理單蓋章交辦之前一日即將審理期日
傳票送達於上訴人簽收，亦有可議。五、修正後刑法第二百二十四條並無分項規定，
第一審判決理由第二項載稱上訴人前後多次犯行為連續犯，應依刑法第五十六條之規
定「以犯罪情節較重之修正後刑法第二百二十四條第一項強制猥褻罪論以一罪，並加
重其刑」，其中「第一項」顯屬贅載，原判決於理由第三項援用該部分之記載，竟未
加以更正，亦有未合。以上諸端，或為上訴意旨所指摘，或為本院得依職權調查之事
項，應認原判決有撤銷發回之原因。
據上論結，應依刑事訴訟法第三百九十七條、第四百零一條，判決如主文。
中      華      民      國    八十九    年      五      月     十八     日
                              最高法院刑事第十庭
                                  審判長法官  曾  有  田
                                        法官  陳  宗  鎮
                                        法官  劉  介  民
                                        法官  魏  新  和
                                        法官  孫  增  同
      右正本證明與原本無異
                                              書  記  官
中      華      民      國    八十九    年      五      月    二十三    日

司法院資訊處製作；財團法人民間司法改革基金會備份。
